【裁判字號】    98,台上,2499
【裁判日期】    980507
【裁判案由】    違反毒品危害防制條例
【裁判全文】
最高法院刑事判決            九十八年度台上字第二四九九號
上  訴  人  甲○○
選任辯護人  趙元昊律師
            黃重鋼律師
            李傳侯律師
上列上訴人因違反毒品危害防制條例案件，不服台灣高等法院中
華民國九十八年二月二十五日第二審判決（九十七年度上訴字第
五三六一號，起訴案號：台灣桃園地方法院檢察署九十七年度偵
字第一一七二六號），提起上訴，本院判決如下：
    主  文
原判決關於甲○○部分撤銷，發回台灣高等法院。
    理  由
本件原判決撤銷第一審關於上訴人甲○○部分之科刑判決，改判
仍論處上訴人共同運輸第一級毒品罪刑（處有期徒刑十六年）；
固非無見。
惟查：一、「同謀共同正犯」係指以自己共同犯罪之意思，事先
同謀，而推由一部分人實行犯罪行為者而言；若係以自己共同犯
罪之意思參與實行犯罪構成要件之行為或構成要件以外之行為者
，應屬「實施正犯」之範疇，尚難以同謀共同正犯論擬。又「同
謀共同正犯」應對其他「實施正犯」所為之犯罪行為負全部責任
，從而其共同謀議犯罪之範圍如何，自應於事實欄明白認定，並
於理由內說明其所憑之證據，方足為論罪科刑之依據。原判決於
理由欄貳、一、(六)說明：「被告等三人雖原互不認識……由『布
尼』、『Arun』在馬來西亞覓得被告Jeeva Ramadurian、Punith
a Muniandy（均經原審判刑確定）攜帶夾藏毒品海洛因之行李箱
輸入台灣，『小陳』及被告甲○○二人係負責海洛因私運進入台
灣地區後之後續計畫，由被告甲○○在台擔任接運毒品海洛因轉
運至其他目的地之工作甚明，堪認被告甲○○、Jeeva Ramaduri
an、Punitha Muniandy與『小陳』、『布尼』、『Arun』等彼此
間，均有將Jeeva Ramadurian、Punitha Muniandy運輸毒品海洛
因入境台灣之實行行為，視為自己犯行之自己共同犯罪之意思…
…被告Jeeva Ramadurian與『布尼』間，被告Punitha Muniandy
與『Arun』間，被告甲○○與『小陳』間，均有犯意聯絡，各透
過渠等上線而有間接之犯意聯絡，互為利用他人實行犯罪構成要
件之行為，完成其等犯罪計畫，均應就全部犯罪行為共同負責無
訛。被告甲○○固未及實際實行其分擔任務即被查獲，亦為同謀
共同正犯，不得論以幫助犯」（原判決正本第十七頁）；即認上
訴人對於本件自泰國走私海洛因進入台灣地區再轉運至其他目的
地之計畫，與上開「小陳」等人事先同謀，雖上訴人未及實際實
行其分擔任務即被查獲，仍屬同謀共同正犯，應就全部犯行共同
負責。倘屬無訛，原判決自應就上訴人與「小陳」等人自泰國走
私海洛因進入台灣地區再轉運至其他目的地，有事先共同謀議乙
節，於事實欄明白認定，始為適法。但原判決於事實欄係記載：
「『布尼』、『Arun』、『小陳』共同籌劃運輸第一級毒品海洛
因進入台灣，乃分別尋覓擔任實際運輸毒品之人，於民國九十七
年五月初，『布尼』在馬來西亞覓得Jeeva Ramadurian並達成合
意，由Jeeva Ramadurian攜帶夾藏毒品海洛因之行李箱進入台灣
……而『Arun』亦在馬來西亞與Punitha Muniandy達成合意，由
Punitha Muniandy攜帶夾藏毒品海洛因之行李箱進入台灣……『
小陳』則與在台灣之甲○○達成合意，由甲○○擔任在台接應轉
運毒品海洛因之任務」（原判決正本第二頁至第三頁）；即係認
本件走私海洛因進入台灣地區為「小陳」、「布尼」、「Arun」
三人共謀，而上訴人係與「小陳」合意，由上訴人在台灣接應海
洛因，並未於事實欄明白認定上訴人對於「小陳」等人欲自泰國
走私海洛因進入台灣地區，亦有參與共謀，遽認上訴人對本件走
私毒品全部犯行係「同謀共同正犯」，已非適法。又原判決事實
欄另認定：「同日（指九十七年五月九日）下午四時許，甲○○
搭乘計程車前往凱旋大飯店，待Punitha Muniandy詢問是否為『
Michael』，甲○○點頭示意後，Punitha Muniandy 則以手勢指
著上樓，甲○○遂與Punitha Muniandy共同搭乘電梯至五樓，在
前往五０七號房交付毒品途中，甲○○察覺遭員警跟蹤，欲轉身
離去，員警遂提前表明身分攔下甲○○，扣得甲○○持有前開NO
KIA 牌手機及其所有預供打開取出行李箱夾層內毒品海洛因之螺
絲起子一支」等情（原判決正本第五頁）；即認定上訴人已依「
小陳」指示前往飯店與Punitha Muniandy會合，要接應海洛因再
轉運至其他目的地。如果非虛，上訴人是否已著手參與運輸海洛
因？其是否已屬「實施正犯」？能否謂其尚未實際實行，僅係「
同謀共同正犯」？究上訴人係與「小陳」等人共謀自泰國走私海
洛因進入台灣地區，抑僅係「小陳」找來在台灣擔任接應及轉運
至他處之人？原判決未切實審認明白，遽行判決，亦有可議。二
、刑法第五十九條犯罪情狀顯可憫恕，認科最低度刑仍嫌過重者
，得酌量減輕其刑之規定，固為法院得自由裁量之事項，然並非
漫無限制，必須犯罪另有特殊之原因與環境，在客觀上足以引起
一般同情，認為即予宣告法定最低度刑，猶嫌過重者，始有其適
用；是為此項裁量減輕時，必須就被告全部犯罪情狀予以審酌在
客觀上是否足以引起社會上一般人之同情而可憫恕之情形，並於
判決理由內詳加說明，始為適法。原判決於理由欄說明：「本件
運輸來台之毒品數量淨重共逾四公斤，數量非微，雖應重懲，惟
念被告甲○○為高職畢業之教育程度，以開計程車為業，家中尚
有父母、小孩待養……非本件走私毒品之主謀，於全案中不過處
於交通工具之地位，可替代性甚高，相較主謀籌劃者而言，惡性
顯有輕重之別，且運輸來台之毒品已全數為警查扣在案，並未向
外流通危害社會，若處以所犯毒品危害防制條例第四條第一項所
定最輕本刑之無期徒刑，稍嫌過重，衡其犯罪情狀尚堪憫恕，雖
經宣告法定最低本刑無期徒刑，均猶嫌過重，爰依刑法第五十九
條之規定，酌減輕其刑」（原判決正本第十九頁）。惟依原判決
之認定，上訴人就本件走私海洛因係屬「同謀共同正犯」，且走
私之海洛因淨重高達四千一百六十五點一六公克，數量甚鉅；則
上訴人教育程度、職業、家庭狀況及因被警查獲致毒品尚未在外
流通等情，如何能謂其犯罪情狀在客觀上足以引起社會上一般人
之同情而可憫恕？原判決未深入審酌說明，遽謂其情狀堪予憫恕
，尚屬違誤。綜上，應認原判決關於上訴人部分有撤銷發回之原
因。
據上論結，應依刑事訴訟法第三百九十七條、第四百零一條，判
決如主文。
中    華    民    國  九十八  年    五    月    七    日
                      最高法院刑事第七庭
                          審判長法官  林  永  茂
                                法官  吳  昆  仁
                                法官  蘇  振  堂
                                法官  蕭  仰  歸
                                法官  林  立  華
      本件正本證明與原本無異
                                      書  記  官
中    華    民    國  九十八  年    五    月   十四   日
                                                      Ｑ


司法院資訊處製作；財團法人民間司法改革基金會備份。
